---
title: "Manual de elaboração do GTFS do BuzUFBA"
subtitle: "Documentação passo a passo do script `gtfs.R`"
author: "Gabriel Cury"
date: today
date-format: "DD/MM/YYYY"
lang: pt

format:
  html:
    toc: true
    toc-depth: 3
    number-sections: true
    code-fold: true
    code-tools: true
    self-contained: true
    theme: cosmo
    df-print: kable

  pdf:
    toc: true
    toc-depth: 3
    number-sections: true
    documentclass: article
    geometry: margin=2.5cm
    keep-tex: true

execute:
  echo: true
  eval: false
  warning: false
  message: false
---

## Visão geral

Este documento registra o processo de construção do GTFS do **BuzUFBA**, elaborado a partir de um script em R chamado `gtfs.R`.

A lógica geral do trabalho foi organizada nas seguintes etapas:

1. Carregamento de pacotes e opções iniciais.
2. Definição de funções auxiliares para:
   - consulta de rota trecho a trecho no OSRM;
   - geração de viagens e horários;
   - tratamento de sequências circulares;
   - união de ida e volta sem duplicação do ponto de encontro.
3. Cadastro dos dados estáticos do GTFS:
   - `agency`;
   - `routes`;
   - `stops`;
   - `calendar`.
4. Definição das sequências circulares de paradas por rota.
5. Definição das grades horárias e dos limites de recorte:
   - dias úteis diurno;
   - dias úteis noturno;
   - sábado.
6. Geração de uma tabela de configurações por rota/serviço/horário.
7. Consulta ao OSRM para obtenção de:
   - geometria dos shapes;
   - tempos acumulados entre paradas.
8. Geração automática de:
   - `trips`;
   - `stop_times`.
9. Montagem do objeto GTFS.
10. Validação, exportação e visualização interativa.

O objetivo deste manual é descrever esse fluxo de trabalho. Não irei explicar no que consiste um GTFS. Para essa informação, recomendo ver a documentação oficial do [General Transit Feed Specification](https://gtfs.org/). Para fins de conhecimento, os dados utilizados referente ao Buzufba foram obtidos junto à Pró-Reitoria de Ações Afirmativas e Assistência Estudantil (PROAE) da UFBA.

---

## 1. Pacotes e opções

A primeira etapa do script carrega os pacotes utilizados em todo o pipeline.

- `gtfstools`: manipulação e validação de objetos GTFS.
- `tidyverse`: manipulação de tabelas, funções funcionais e utilidades.
- `data.table`: base para a estrutura final do GTFS.
- `osrm`: consulta de rotas e tempos de viagem.
- `sf`: manipulação de geometrias.
- `mapview`: visualização espacial interativa.

```{r pacotes}
#| label: pacotes

# PACOTES E OPÇÕES
library(gtfstools)
library(tidyverse)
library(data.table)
library(osrm)
library(sf)
library(mapview)
```

---

## 2. Funções auxiliares

O script define quatro funções auxiliares principais.

### 2.1. `processar_rota_osrm()`

Essa função recebe:

- um `shape_id`;
- uma sequência de `stop_id`;
- a tabela de paradas.

Ela percorre a sequência de paradas trecho a trecho, consultando a API do OSRM para cada par origem-destino. Ao final, retorna uma lista com dois elementos:

- `shape`: tabela de pontos do traçado;
- `tempos`: vetor de tempos acumulados ao longo da sequência.

### 2.2. `gerar_dados_rota()`

Essa função recebe os parâmetros de uma configuração de rota e gera:

- `trips`: viagens associadas a cada horário de partida;
- `stop_times`: horários de chegada e partida em cada parada.

O cálculo usa os tempos acumulados produzidos pelo OSRM.

### 2.3. `remover_sao_lazaro()`

Remove a parada São Lázaro de sequências específicas, evitando duplicações consecutivas.

### 2.4. `unir_circular()`

Une uma sequência de ida e uma de volta, evitando duplicar o ponto de encontro quando o último ponto da ida é igual ao primeiro da volta.

```{r funcoes-auxiliares}
#| label: funcoes-auxiliares

# FUNÇÕES AUXILIARES
processar_rota_osrm <- function(shape_id, sequencia_stops, df_stops) {
  message(sprintf("Consultando API OSRM trecho-a-trecho para: %s ...", shape_id))
  coords <- df_stops[match(sequencia_stops, df_stops$stop_id), ]
  shape_pts <- list()
  tempos_acumulados <- c(0) # Início no tempo ZERO
  tempo_total <- 0
  
  # Loop calculando cada trecho da viagem separadamente
  for(i in 1:(nrow(coords) - 1)) {
    origem <- as.numeric(coords[i, c("stop_lon", "stop_lat")])
    destino <- as.numeric(coords[i+1, c("stop_lon", "stop_lat")])
    
    # Chamada à API (com tryCatch para evitar quedas de internet/servidor)
    rota_trecho <- tryCatch({
      osrm::osrmRoute(src = origem, dst = destino, overview = "full")
    }, error = function(e) {
      message("  -> Oscilação na API. Tentando novamente...")
      Sys.sleep(2)
      osrm::osrmRoute(src = origem, dst = destino, overview = "full")
    })
    
    duracao_minutos <- rota_trecho$duration + 0.5 
    tempo_total <- tempo_total + duracao_minutos
    tempos_acumulados <- c(tempos_acumulados, tempo_total)
    
    # Coleta a geometria e remove o 1º ponto (para não duplicar com o fim do trecho anterior)
    pts <- sf::st_coordinates(rota_trecho)
    if(i > 1) pts <- pts[-1, ] 
    shape_pts[[i]] <- pts
    
    Sys.sleep(0.2)
  }
  
  # Junta todos os trechos num único shape contínuo
  matriz_pts <- do.call(rbind, shape_pts)
  
  df_shape <- tibble::tibble(
    shape_id = shape_id,
    shape_pt_lat = matriz_pts[, "Y"],
    shape_pt_lon = matriz_pts[, "X"],
    shape_pt_sequence = 1:nrow(matriz_pts)
  )
  
  # Retorna uma LISTA com o traçado e o "Dicionário de Tempos"
  return(list(shape = df_shape, tempos = tempos_acumulados))
}

gerar_dados_rota <- function(route_id, service_id, direction_id, horarios, sequencia_stops, shape_id, dicionario_tempos) {
  if (length(horarios) == 0) return(NULL)
  
  # Pega os tempos calculados pelo OSRM para ESTE shape
  offsets_minutos <- dicionario_tempos[[shape_id]]
  
  trips <- tibble::tibble(
    route_id = route_id,
    service_id = service_id,
    trip_id = sprintf("%s_%s_CIRCULAR_%s", route_id, service_id, stringr::str_remove(horarios, ":")),
    direction_id = direction_id,
    shape_id = shape_id,
    horario_inicio = horarios
  )
  
  stop_times <- trips %>%
    dplyr::mutate(
      stop_id = list(sequencia_stops),
      offset_min = list(offsets_minutos) # Injeta o tempo do OSRM
    ) %>%
    tidyr::unnest(cols = c(stop_id, offset_min)) %>%
    dplyr::group_by(trip_id) %>%
    dplyr::mutate(
      stop_sequence = dplyr::row_number(),
      segundos_iniciais = (as.numeric(substr(horario_inicio, 1, 2)) * 3600) + 
        (as.numeric(substr(horario_inicio, 4, 5)) * 60),
      segundos_totais = round(segundos_iniciais + (offset_min * 60)),
      arrival_time = sprintf("%02d:%02d:%02d", 
                             floor(segundos_totais / 3600), 
                             floor((segundos_totais %% 3600) / 60), 
                             segundos_totais %% 60),
      departure_time = arrival_time
    ) %>%
    dplyr::ungroup() %>%
    dplyr::select(trip_id, arrival_time, departure_time, stop_id, stop_sequence)
  
  trips <- trips %>% dplyr::select(-horario_inicio)
  
  return(list(trips = trips, stop_times = stop_times))
}

# Remove São Lázaro à noite,
# mas evita que a sequência fique com paradas duplicadas consecutivas
remover_sao_lazaro <- function(seq) {
  seq_limpa <- seq[seq != "SAO_LAZARO"]
  seq_limpa <- seq_limpa[c(TRUE, seq_limpa[-1] != seq_limpa[-length(seq_limpa)])]
  return(seq_limpa)
}

# Função auxiliar para fundir ida e volta perfeitamente
# sem duplicar o ponto de encontro
unir_circular <- function(ida, volta) {
  if (tail(ida, 1) == volta[1]) return(c(ida, volta[-1]))
  return(c(ida, volta))
}
```

---

## 3. Dados estáticos do GTFS

O script define manualmente as tabelas estáticas do feed GTFS.

### 3.1. `agency`

Informações institucionais da operadora.

```{r agency}
#| label: agency

agency <- tibble(
  agency_id       = "UFBA",
  agency_name     = "BUZUFBA - Universidade Federal da Bahia",
  agency_url      = "https://ufba.br/",
  agency_timezone = "America/Bahia",
  agency_lang     = "pt"
)
```

#### Exemplo parcial

| agency_id | agency_name | agency_url | agency_timezone | agency_lang |
|---|---|---|---|---|
| UFBA | BUZUFBA - Universidade Federal da Bahia | https://ufba.br/ | America/Bahia | pt |

---

### 3.2. `routes`

As rotas do BuzUFBA são definidas com identificadores, nomes longos, tipo, cor e cor do texto.

```{r routes}
#| label: routes

routes  <- tibble(
  route_id         = c("B1 ", "B2 ", "B3 ", "B4 ", "B5 "),
  agency_id        = "UFBA ",
  route_short_name = route_id,
  route_long_name  = c(
    "Ondina - Canela - São Lázaro (Circular) ",
    "Ondina - Canela - Vitória - Graça Longa (Circular) ",
    "Ondina - Garibaldi - Canela - Av. 7 (Circular) ",
    "Ondina - Piedade - Vitória - Graça (Circular) ",
    "Federação - Ondina - Canela - Vitória (Circular) "
  ),
  route_type       = 3,
  route_color      = "00539F ",
  route_text_color = "FFFFFF "
)
```

#### Exemplo parcial

| route_id | route_short_name | route_long_name | route_type |
|---|---|---|---|
| `B1 ` | `B1 ` | Ondina - Canela - São Lázaro (Circular) | 3 |
| `B2 ` | `B2 ` | Ondina - Canela - Vitória - Graça Longa (Circular) | 3 |
| `B3 ` | `B3 ` | Ondina - Garibaldi - Canela - Av. 7 (Circular) | 3 |
| `B4 ` | `B4 ` | Ondina - Piedade - Vitória - Graça (Circular) | 3 |
| `B5 ` | `B5 ` | Federação - Ondina - Canela - Vitória (Circular) | 3 |

---

### 3.3. `stops`

A tabela de paradas contém identificador, nome, latitude e longitude.

```{r stops}
#| label: stops

stops  <- tribble(
  ~stop_id,          ~stop_name,                                              ~stop_lat, ~stop_lon,
  "SAO_LAZARO ",       "Pt. Estacionamento São Lázaro ",                         -13.005291, -38.512779,
  "POLITECNICA ",      "Pt. Politécnica ",                                       -12.998888, -38.511684,
  "ARQUITETURA ",      "Pt. Arquitetura ",                                       -12.997030, -38.508690,
  "RESIDENCIA5 ",      "Pt. Residência 5 ",                                      -12.999222, -38.505920,
  "CANELA_ICS ",       "Campus Vale do Canela (Entrada ICS) ",                   -12.994840, -38.520591,
  "ISC_CANELA ",       "ISC Canela ",                                            -12.994706, -38.522008,
  "ODONTO ",           "P. Odontologia ",                                        -12.994901, -38.523042,
  "REITORIA ",         "P. Reitoria ",                                           -12.992472, -38.520556,
  "CRECHE ",           "P. Creche Canela ",                                      -12.995331, -38.516956,
  "GRACA_R2 ",         "P. Graça R2 (Delicia) ",                                 -12.997273, -38.518969,
  "DIREITO ",          "Faculdade de Direito ",                                  -12.996346, -38.521625,
  "PAF1_MAT ",         "Pt. Estacionamento (PAF.1 Matemática) ",                 -13.001777, -38.506958,
  "AV_7 ",             "Avenida 7 de Setembro ",                                 -12.983365, -38.514902,
  "BELAS_ARTES ",      "Belas Artes ",                                           -12.991234, -38.521154,
  "RESIDENCIA1 ",      "Residência I - Vitória ",                                -12.994019, -38.526399,
  "GEOCIENCIAS ",      "Pt. Instituto de Geociências ",                          -12.998504, -38.506508,
  "FACOM ",            "Pt. Facom ",                                             -13.001525, -38.509837,
  "PORTARIA ",         "Pt. Portaria Principal ",                                -13.006014, -38.509497,
  "FACED ",            "Faculdade de Educação ",                                 -12.995155, -38.519295,
  "PROAE ",            "Pró-Reitoria (PROAE) ",                                  -12.997430, -38.509207,
  "CENTRO_ESPORTES ",  "Centro Esportes da UFBA ",                               -13.009451, -38.513807
)
```

#### Exemplo parcial

| stop_id | stop_name | stop_lat | stop_lon |
|---|---|---|---|
| `SAO_LAZARO ` | Pt. Estacionamento São Lázaro | -13.005291 | -38.512779 |
| `POLITECNICA ` | Pt. Politécnica | -12.998888 | -38.511684 |
| `ARQUITETURA ` | Pt. Arquitetura | -12.997030 | -38.508690 |
| `RESIDENCIA5 ` | Pt. Residência 5 | -12.999222 | -38.505920 |
| `CANELA_ICS ` | Campus Vale do Canela (Entrada ICS) | -12.994840 | -38.520591 |
| `ISC_CANELA ` | ISC Canela | -12.994706 | -38.522008 |
| `ODONTO ` | P. Odontologia | -12.994901 | -38.523042 |
| `REITORIA ` | P. Reitoria | -12.992472 | -38.520556 |

---

### 3.4. `calendar`

O calendário define dois serviços:

- `DIAS_UTEIS`: segunda a sexta;
- `SABADO`: apenas sábado.

```{r calendar}
#| label: calendar

calendar <- tibble(
  service_id = c("DIAS_UTEIS", "SABADO"),
  monday = c(1, 0), tuesday = c(1, 0), wednesday = c(1, 0),
  thursday = c(1, 0), friday = c(1, 0), saturday = c(0, 1), sunday = c(0, 0),
  start_date = "20260101", end_date = "20261231"
)
```

#### Exemplo completo

| service_id | monday | tuesday | wednesday | thursday | friday | saturday | sunday | start_date | end_date |
|---|---|---|---|---|---|---|---|---|---|
| DIAS_UTEIS | 1 | 1 | 1 | 1 | 1 | 0 | 0 | 20260101 | 20261231 |
| SABADO | 0 | 0 | 0 | 0 | 0 | 1 | 0 | 20260101 | 20261231 |

---

## 4. Sequências circulares e horários das rotas

As rotas do BuzUFBA são tratadas como circulares. Para cada linha, o script define:

- uma sequência de ida;
- uma sequência de volta;
- a união dessas duas sequências por meio da função `unir_circular()`.

Além disso, cada rota possui:

- uma grade completa de horários;
- um limite para separar horários diurnos e noturnos;
- um limite para o serviço de sábado.

```{r sequencias-horarios}
#| label: sequencias-horarios

# SEQUÊNCIAS CIRCULARES E HORÁRIOS DAS ROTAS
# Sequências Base (fundidas em uma única rota Circular por linha)
seqs  <- list(
  B1 = unir_circular(
    c("SAO_LAZARO ", "POLITECNICA ", "ARQUITETURA ", "RESIDENCIA5 ", "CANELA_ICS ", "ISC_CANELA ", "ODONTO "),
    c("REITORIA ", "CRECHE ", "GRACA_R2 ", "DIREITO ", "FACED ", "PAF1_MAT ", "PROAE ", "POLITECNICA ", "SAO_LAZARO ")
  ),
  B2 = unir_circular(
    c("PAF1_MAT ", "RESIDENCIA5 ", "PROAE ", "POLITECNICA ", "SAO_LAZARO ", "POLITECNICA ", "CRECHE ", "REITORIA ", "BELAS_ARTES ", "REITORIA ", "CRECHE ", "GRACA_R2 ", "RESIDENCIA1 "),
    c("RESIDENCIA1 ", "DIREITO ", "ISC_CANELA ", "ODONTO ", "REITORIA ", "CRECHE ", "POLITECNICA ", "SAO_LAZARO ", "POLITECNICA ", "ARQUITETURA ", "RESIDENCIA5 ", "GEOCIENCIAS ", "PAF1_MAT ")
  ),
  B3 = unir_circular(
    c("PAF1_MAT ", "RESIDENCIA5 ", "CANELA_ICS ", "AV_7 ", "BELAS_ARTES "),
    c("REITORIA ", "CRECHE ", "POLITECNICA ", "ARQUITETURA ", "GEOCIENCIAS ", "PAF1_MAT ")
  ),
  B4 = unir_circular(
    c("PAF1_MAT ", "RESIDENCIA5 ", "PROAE ", "POLITECNICA ", "CRECHE ", "REITORIA ", "AV_7 "),
    c("AV_7 ", "RESIDENCIA1 ", "GRACA_R2 ", "POLITECNICA ", "SAO_LAZARO ", "ARQUITETURA ", "GEOCIENCIAS ", "PAF1_MAT ")
  ),
  B5 = unir_circular(
    c("GEOCIENCIAS ", "FACOM ", "PORTARIA ", "CENTRO_ESPORTES ", "RESIDENCIA5 ", "PROAE ", "SAO_LAZARO ", "POLITECNICA ", "CRECHE ", "REITORIA "),
    c("RESIDENCIA1 ", "DIREITO ", "CANELA_ICS ", "ODONTO ", "REITORIA ", "CRECHE ", "POLITECNICA ", "SAO_LAZARO ", "ARQUITETURA ", "FACOM ", "GEOCIENCIAS ")
  )
)

# Horários Base e Limites
h_base  <- list(
  B1 = list(full = c("06:10 ", "07:40 ", "09:10 ", "10:40 ", "12:10 ", "13:40 ", "15:10 ", "16:40 ", "18:10 ", "19:40 ", "21:10 ", "22:40 "), limite_noite = "19:40 ", limite_sab = "13:40 "),
  B2 = list(full = c("06:00 ", "07:40 ", "09:20 ", "11:00 ", "12:40 ", "14:20 ", "16:00 ", "17:40 ", "19:20 ", "21:00 ", "22:40 "), limite_noite = "19:20 ", limite_sab = "14:20 "),
  B3 = list(full = c("06:30 ", "07:40 ", "08:50 ", "10:00 ", "11:10 ", "12:20 ", "13:30 ", "14:40 ", "15:50 ", "17:00 ", "18:10 ", "19:20 ", "20:30 ", "21:40 ", "22:50 "), limite_noite = "18:10 ", limite_sab = "14:40 "),
  B4 = list(full = c("06:00 ", "07:35 ", "09:10 ", "10:45 ", "12:20 ", "13:55 ", "15:30 ", "17:05 ", "18:40 ", "20:15 ", "21:50 "), limite_noite = "18:40 ", limite_sab = "13:55 "),
  B5 = list(full = c("06:40 ", "08:15 ", "09:50 ", "11:25 ", "13:00 ", "14:35 ", "16:10 ", "17:45 ", "19:20 ", "20:55 ", "22:30 "), limite_noite = "17:45 ", limite_sab = "14:35 ")
)
```

### Exemplo parcial dos limites por rota

| Rota | limite_noite | limite_sab |
|---|---|---|
| B1 | `19:40 ` | `13:40 ` |
| B2 | `19:20 ` | `14:20 ` |
| B3 | `18:10 ` | `14:40 ` |
| B4 | `18:40 ` | `13:55 ` |
| B5 | `17:45 ` | `14:35 ` |

---

## 5. Gerador de configurações

A partir das sequências e dos horários, o script cria uma tabela chamada `config_rotas`.

Essa tabela associa, para cada rota:

- `route_id`;
- `service_id`;
- `direction_id`;
- `horarios`;
- `sequencia_stops`;
- `shape_id`.

São geradas três configurações por rota:

1. dias úteis, faixa diurna;
2. dias úteis, faixa noturna;
3. sábado.

```{r config-rotas}
#| label: config-rotas

# GERADOR DE CONFIGURAÇÕES
config_rotas <- map_dfr(names(h_base), function(rota) {
  h <- h_base[[rota]]
  s_circular <- seqs[[rota]]
  
  horarios_dia <- h$full[h$full < h$limite_noite]
  horarios_noite <- h$full[h$full >= h$limite_noite]
  horarios_sab <- h$full[1:which(h$full == h$limite_sab)]
  
  tribble(
    ~route_id, ~service_id, ~direction_id, ~horarios,      ~sequencia_stops,                ~shape_id,
    rota,       "DIAS_UTEIS ", 0,             horarios_dia,   s_circular,                      paste0("SHP_ ", rota, " CIRCULAR "),
    rota,       "DIAS_UTEIS ", 0,             horarios_noite, remover_sao_lazaro(s_circular),  paste0("SHP ", rota, " CIRCULAR_N "),
    rota,       "SABADO ",     0,             horarios_sab,   s_circular,                      paste0("SHP ", rota, "_CIRCULAR ")
  )
})
```

---

## 6. Geração automatizada dos dados

Nesta etapa, o script trabalha com três produtos principais:

1. shapes únicos;
2. dicionário de tempos;
3. viagens e horários.

### 6.1. Shapes únicos

A tabela `config_rotas` é reduzida apenas às combinações únicas de `shape_id` e `sequencia_stops`.

```{r shapes-unicos}
#| label: shapes-unicos

# GERAÇÃO AUTOMATIZADA DOS DADOS
# Gera Shapes Únicos
shapes_unicos <- config_rotas %>% dplyr::distinct(shape_id, sequencia_stops)
```

### 6.2. Consulta ao OSRM

Para cada shape único, o script chama a função `processar_rota_osrm()`.

```{r osrm}
#| label: osrm

message("\nIniciando extração do OSRM (Pode levar alguns minutos)...")

resultados_osrm <- purrr::map2(
  shapes_unicos$shape_id,
  shapes_unicos$sequencia_stops,
  ~processar_rota_osrm(.x, .y, stops)
)
```

### 6.3. Consolidação dos shapes e tempos

Depois da consulta ao OSRM:

- os pontos dos shapes são consolidados em `shapes_final`;
- os tempos acumulados são organizados em `dicionario_tempos`.

```{r consolidacao-osrm}
#| label: consolidacao-osrm

# Separa as tabelas de shape para o objeto GTFS
shapes_final <- purrr::map_dfr(resultados_osrm, "shape")

# Cria o Dicionário de Tempos (chave = shape_id, valor = vetor de tempos)
dicionario_tempos <- setNames(purrr::map(resultados_osrm, "tempos"), shapes_unicos$shape_id)
```

---

## 7. Geração de viagens e horários

Com o dicionário de tempos pronto, o script gera as viagens e os horários de parada.

Para cada linha de `config_rotas`, a função `gerar_dados_rota()` produz:

- uma tabela de `trips`;
- uma tabela de `stop_times`.

```{r trips-stop-times}
#| label: trips-stop-times

# Gera Viagens (Trips) e Horários (Stop Times) injetando o dicionário
jobs <- purrr::pmap(config_rotas, function(route_id, service_id, direction_id, horarios, sequencia_stops, shape_id) {
  gerar_dados_rota(route_id, service_id, direction_id, horarios, sequencia_stops, shape_id, dicionario_tempos)
}) %>% purrr::compact()

trips_final <- purrr::map_dfr(jobs, "trips")
stop_times_final <- purrr::map_dfr(jobs, "stop_times")
```

---

## 8. Informações do feed

O script também monta a tabela `feed_info`, usando dados da agência e do calendário.

```{r feed-info}
#| label: feed-info

# Monta as informações de Feed
feed_info <- tibble::tibble(
  feed_publisher_name = agency$agency_name,
  feed_publisher_url  = agency$agency_url,
  feed_lang           = agency$agency_lang,
  feed_start_date     = calendar$start_date[1],
  feed_end_date       = calendar$end_date[1],
  feed_version        = paste0("UFBA_OSRM_", Sys.Date())
)
```

---

## 9. Montagem do objeto GTFS

O objeto final `gtfs` é montado como uma lista contendo as tabelas exigidas pelo padrão GTFS.

Cada tabela é convertida para `data.table`, e o objeto recebe as classes:

- `dt_gtfs`;
- `gtfs`.

```{r montagem-gtfs}
#| label: montagem-gtfs

# MONTAGEM E VALIDAÇÃO DO OBJETO GTFS
gtfs <- list(
  agency     = as.data.table(agency),
  routes     = as.data.table(routes),
  trips      = as.data.table(trips_final),
  stop_times = as.data.table(stop_times_final),
  stops      = as.data.table(stops),
  calendar   = as.data.table(calendar),
  shapes     = as.data.table(shapes_final),
  feed_info  = as.data.table(feed_info)
)

class(gtfs) <- c("dt_gtfs", "gtfs")

gtfs$calendar[, start_date := as.Date(as.character(start_date), format = "%Y%m%d")]
gtfs$calendar[, end_date   := as.Date(as.character(end_date), format = "%Y%m%d")]
gtfs$feed_info[, feed_start_date := as.Date(as.character(feed_start_date), format = "%Y%m%d")]
gtfs$feed_info[, feed_end_date := as.Date(as.character(feed_end_date), format = "%Y%m%d")]
```

---

## 10. Validação de integridade das paradas

O script verifica se todos os `stop_id` usados em `stop_times` estão presentes na tabela `stops`.

```{r validacao-stops}
#| label: validacao-stops

invalid_stops <- setdiff(gtfs$stop_times$stop_id, gtfs$stops$stop_id)

if(length(invalid_stops) > 0) {
  warning("ERRO CRÍTICO: Stop_ids usados mas não definidos em 'stops': ", paste(invalid_stops, collapse=", "))
} else {
  message("Validação de integridade: OK. Todas as paradas cadastradas.")
}

message(sprintf("Total de viagens circulares: %d\nTotal de paradas programadas: %d",
                nrow(gtfs$trips), nrow(gtfs$stop_times)))
```

---

## 11. Exportação e visualização interativa

A etapa final do script reúne três ações:

1. validação do GTFS;
2. exportação do arquivo `.zip`;
3. visualização interativa de shapes e paradas.

```{r validacao-exportacao}
#| label: validacao-exportacao

# EXPORTAÇÃO E VISUALIZAÇÃO INTERATIVA
# Valida o GTFS do BuzUFBA
validator_path <- download_validator(tempdir())
gtfstools::validate_gtfs(gtfs, "validation_result", validator_path)

if (!dir.exists("data")) dir.create("data")
write_gtfs(gtfs, "data/gtfs/buzufba_gtfs.zip")

message("GTFS salvo em 'data/buzufba_gtfs.zip'.")
```

### 11.1. Função de visualização

A função `investigar_rota()` permite selecionar um shape disponível e visualizar:

- o trajeto;
- as paradas associadas a uma viagem de exemplo.

```{r visualizacao}
#| label: visualizacao
#| eval: false

investigar_rota <- function(gtfs_data) {
  if(is.null(gtfs_data$shapes) || nrow(gtfs_data$shapes) == 0) return(message("A tabela 'shapes' está vazia."))
  
  shapes_disp <- unique(gtfs_data$shapes$shape_id)
  print(data.frame(Indice = seq_along(shapes_disp), ID = shapes_disp))
  
  n <- as.numeric(readline(prompt = "\nDigite o NÚMERO do shape para visualizar (ou 0 para sair): "))
  if (is.na(n) || n == 0 || n > length(shapes_disp)) return(message("Cancelado."))
  
  shp <- shapes_disp[n]
  
  mini_gtfs <- list(shapes = gtfs_data$shapes[shape_id == shp])
  class(mini_gtfs) <- c("dt_gtfs", "gtfs")
  
  linha_sf <- tryCatch(convert_shapes_to_sf(mini_gtfs), error = function(e) NULL)
  if (is.null(linha_sf)) return(message("Erro ao converter Shape."))
  
  trip_exemplo <- gtfs_data$trips[shape_id == shp]$trip_id[1]
  
  m1 <- mapview(linha_sf, color = "#00539F", lwd = 5, layer.name = "Trajeto Circular")
  
  if(!is.na(trip_exemplo)) {
    stops_da_rota <- gtfs_data$stop_times[trip_id == trip_exemplo] %>%
      left_join(gtfs_data$stops, by = "stop_id") %>%
      st_as_sf(coords = c("stop_lon", "stop_lat"), crs = 4326)
    
    m2 <- mapview(stops_da_rota, col.regions = "black", color = "white", cex = 6, 
                  label = paste(stops_da_rota$stop_sequence, "-", stops_da_rota$stop_name), layer.name = "Paradas")
    
    print(m1 + m2)
  } else {
    print(m1)
  }
}

investigar_rota(gtfs)
```

---

## 12. Síntese do fluxo

Em resumo, o GTFS do BuzUFBA foi elaborado da seguinte forma:

1. Os dados básicos de agência, rotas, paradas e calendário foram definidos manualmente.
2. As rotas circulares foram montadas a partir de sequências de ida e volta.
3. Os horários foram organizados em grades completas, com limites para diurno, noturno e sábado.
4. As configurações de rota/serviço foram convertidas em uma tabela de trabalho.
5. O OSRM foi consultado para produzir shapes e tempos de percurso.
6. As viagens e os horários de parada foram gerados automaticamente.
7. O objeto GTFS foi montado, validado, exportado e visualizado.